臺灣高等法院民事判決
109年度訴易字第62號
原      告  顏麗娟  

被      告  白明德  
            
上列當事人間請求侵權行為損害賠償事件，原告提起刑事附帶民
事訴訟，經本院刑事庭裁定移送前來（109年度附民字第182號）
 ，本院於109年10月6日言詞辯論終結，判決如下：
    主      文
一、被告應給付原告新臺幣3萬元，及自民國109年5月13日起至
    清償日止，按週年利率百分之5計算之利息。
二、原告其餘之訴駁回。
三、訴訟費用由被告負擔10分之3，餘由原告負擔。
    事實及理由
一、原告起訴主張：兩造均為位於基隆市仁愛區成功一路之光華
    大廈集合式住宅（下稱光華社區）住戶，伊於民國107年12
    月15日時任光華社區管理委員會主任委員，被告於當日下午
    某時，在光華社區地下停車場入口處，以手機連結其臉書帳
    號「白明德」，在「社區大吐槽」、「基隆人」及「爆料公
    社」社團網頁，錄製並發布包含如附表所示內容之現場影片
    （下稱系爭影片)，公開指摘伊係黑社會管理光華社區，及
    在光華社區養流氓等事項，毀損伊之名譽，造成伊精神上損
    害，爰依民法第184條第1項前段、第195條第1項前段，請求
    被告給付精神慰撫金新臺幣(下同)10萬元本息。並為聲明：
    被告應給付原告10萬元，及自起訴狀繕本送達翌日起至清償
    日止，按週年利率5%計算之利息。
二、被告則以：原告藉詞將伊所持光華社區停車場遙控器鎖碼達
    1年4月之久，致伊駕車出入均需等候警衛開啟柵欄，事發當
    時伊駕車出入又遭阻檔並與警衛發生衝突，加以伊前向臺灣
    基隆地方檢察署(下稱基隆地檢署)對原告提出之妨害自由等
    刑事告訴亦遲未獲處理，為此心生不滿而當場錄製並發布系
    爭影片。伊在影片中之發言係針對基隆地檢署檢察官，並非
    指摘原告，且原告擔任社區主任委員期間亦曾號召多名不知
    名黑衣人至開會現場，伊之車輛也長期遭無端限制出入，伊
    確實認為有黑道在管理光華社區，所述亦屬可受公評之事，
    並未損害原告名譽，亦未造成原告精神上痛苦等語，資為抗
    辯。
三、原告主張：兩造均為光華社區住戶，原告於107年12月15日
    時任光華社區管理委員會主任委員，被告於當日下午某時，
    在光華社區地下停車場入口處，以手機連結其臉書帳號「白
    明德」，在「社區大吐槽」、「基隆人」及「爆料公社」社
    團網頁，錄製並發布系爭影片，以此方式傳布如附表所示發
    言內容，使行經該處之不特定住戶及加入上開臉書社團之不
    特定社員均得以共見共聞等情，業據提出系爭影片光碟及擷
    取畫面為證（參基隆地檢署108年度他字第420號偵查卷，下
    稱他字卷，第9至19頁)，且經原法院於108年度易字第421號
    妨害名譽刑事案件審理中，當庭勘驗上開光碟內容無訛，製
    有勘驗筆錄在卷可稽(參原法院108年度易字第421號刑事卷
    ，下稱刑事一審卷，第41頁)，並有原法院106年度訴字第22
    7號民事判決、本院107年度上字第310號民事判決、最高法
    院108年度台上字第306號民事裁定及確定證明書存卷可憑（
    參刑事一審卷第69頁至95頁，及基隆地檢署108年度偵字第3
    865號偵查卷，下稱偵字卷，第31頁），復為被告所不爭執(
    參本院卷第125、126、160頁），堪認為真實。
四、原告復主張：被告錄製發布系爭影片對伊指摘不實之事項，
    足以毀損伊之名譽，造成伊精神上損害等情，則為被告所否
    認，並以上開情詞置辯。經查：
　㈠按因故意或過失，不法侵害他人之權利者，負損害賠償責任 
    ；不法侵害他人之身體、健康、名譽、自由、信用、隱私、
     貞操，或不法侵害其他人格法益而情節重大者，被害人雖
    非 財產上之損害，亦得請求賠償相當之金額，民法第184 
    條第1 項前段、第195 條第1 項分別定有明文。次按名譽為
    個人 在社會上享有一般人對其品德、聲望或信譽等所加之
    評價，屬於個人在社會上所受之價值判斷；民法上名譽權之
    侵害非即與刑法之誹謗罪相同，名譽有無受損害，應以社會
    上對個人評價是否貶損作為判斷之依據（最高法院90年台上
    字第64 6 號判決意旨參照）。是以名譽權之侵害，須行為
    人故意或過失抑貶他人之社會評價而不法侵害他人之名譽，
    且具有違法性、歸責性，並不法行為與損害間有相當因果關
    係，始成立侵權行為。
　㈡觀諸附表所示被告於系爭影片中之發言內容，係直指原告以
    黑社會管理光華社區及在光華社區養流氓，足見被告發言意
    指原告擔任光華社區管理委員會主任委員而以組織性的不法
    手段處理社區事務之情事。兩造均係光華住戶，原告當時並
    擔任管理委員會主任委員，從事社區公共服務，則社區住戶
    及一般民眾對其應遵循法令並妥適處理社區事務，自有較高
    之期待，且為對其信賴程度高低並形成社會評價之重要基礎
    。被告以系爭影片指摘傳布原告以黑道管理及養流氓等非法
    方式處理社區事務，其內容依一般社會通念已足以使原告於
    社會上之評價受到貶損，原告名譽自因此受損，並受有精神
    上痛苦。又被告因以系爭影片對原告公然指摘如附表所示內
    容之行為，亦經原法院以108年度易字第421號判決認其犯刑
    法第310 條第1 項之誹謗罪，而科處拘役30日，並經本院以
    109 年度上易字第466號判決駁回被告之上訴而確定在案，
    此亦經本院調取上開刑事卷宗查證無訛。是原告主張被告於
    系爭影片中所為發言侵害伊之名譽權，伊並因此受精神上痛
    苦之非財產上損害，堪認為真實。　　
　㈢被告抗辯：伊在影片中之發言內容係針對基隆地檢署檢察官
    ，並非指摘原告，且原告擔任社區主任委員期間亦曾號召多
    名不知名黑衣人至開會現場，伊之車輛也長期遭無端限制出
    入，伊確實認為有黑道在管理光華社區，所述亦屬可受公評
    之事，並未損害原告名譽，亦未造成原告精神上痛苦，並無
    不法等語。經查：
　　　⒈觀諸如附表編號1、2、4所示系爭影片被告發言內容，固
        有部分係指責基隆地檢署案件處理延滯，然其他部分則
        係稱「這個叫黑社會在管理社區…我就等她幫我來解鎖
        」、「剛剛有一個流氓要跟我吵架，顏麗娟養了一堆流
        氓在這裡」、「真的欺人太甚沒有這個樣子，沒有一個
        治理社區的人這樣子，蔡英文想必也不敢這樣子」、「
        我要讓她成為全國媒體的焦點，讓大家知道，現在臺灣
        的社區都在發生這些事，拜託政府你們能注意一下，不
        要讓黑人來當道，黑社會在當道，我就是要讓更多人知
        道，光華社區的管委會是這個樣子」等語，均為針對原
        告管理社區事務之情形所為陳述，是以被告辯稱在影片
        中所言並非指摘原告云云，尚非可採。
　　　⒉按所謂行為不法，多數學說及實務均認為凡侵害他人權
        利者，除有阻卻違法事由外，即屬不法。而言論自由為
        人民之基本權利，憲法第11條有明文保障；名譽權旨在
        維護個人主體性及人格之完整，為實現人性尊嚴所必要
        ，亦受憲法第22條所保障。刑法第310 條第3 項：「對
        於所誹謗之事，能證明其為真實者，不罰。但涉於私德
        而與公共利益無關者，不在此限。」、第311 條：「以
        善意發表言論，而有左列情形之一者，不罰：一、因自
        衛、自辯或保護合法之利益者。二、公務員因職務而報
        告者。三、對於可受公評之事，而為適當之評論者。四
        、對於中央及地方之會議或法院或公眾集會之記事，而
        為適當之載述者」，係法律就誹謗罪特設之阻卻 違法
        事由，而司法院大法官會議釋字第509 號解釋並明指：
        「刑法同條（按指刑法第310 條）第三項前段以對誹謗
        之事，能證明其為真實者不罰，係針對言論內容與事實
        相符 保障，並藉以限定刑罰權之範圍，非謂指摘或傳
        述誹謗事項之行為人，必須自行證明其言論內容確屬真
        實，始能免於刑責。惟行為人雖不能證明言論內容為真
        實，但依其所提證據資料，認為行為人有相當理由確信
        其為真實者，即不能以誹謗罪之刑責相繩。」，而闡釋
        行為人就指摘之事實如具有「合理查證」、「相當理由
        確信真實」之情形，即合於刑法所定上述阻卻違法事由
        ，以調和言論自由與名譽保護之基本權利衝突。至於行
        為人之民事責任，民法除正當防衛、緊急避難、自助行
        為、無因管理、權利之正當行使及得被害人允諾等一般
        阻卻違法事由外，並未規定如何調和言論自由與名譽保
        護之衝突，然民法上名譽權之侵害雖與刑法之誹謗罪雖
        不相同，惟於不法之判斷上，應無民事刑事之區別，是
        以上述刑法第310 條第3 項、第311 條所定事由及司法
        院大法官會議釋字第509 號解釋揭櫫之要件，於侵害名
        譽權之民事不法判斷上，應得類推適用為阻卻違法事由
        ，苟行為人之行為合於上揭事由，即屬言論自由權利之
        正當行使，不具侵害行為之違法性，縱有致使他人權利
        受侵害之結果，亦難謂有何不法之可言（最高法院96年
        度台上字第928 號判決意旨參照）。又涉及侵害他人名
        譽之言論，包括事實陳述與意見表達，前者具有可證明
        性，後者則係行為人表示自己之見解或立場，無所謂真
        實與否。而事實陳述本身涉及真實與否，雖其與 言論
        表達在概念上偶有流動，有時難期涇渭分明，若言論係
        以某項事實為基礎，或發言過程中夾論夾敘，將事實敘
        述與評論混為一談，在評價言論自由與保障個人名譽權
        之考量上，仍應考慮事實之真偽，及行為人是否具有相
        當理由確信真實或合理查證之情形。是以倘行為人所述
        事實足以貶損他人之社會評價而侵害他人名譽，而行為
        人未能證明所陳述事實為真，仍應負侵權行為損害賠償
        責任。
　　　⒊關於被告以系爭影片所為如附表編號1、2、4發言指摘原
        告係黑社會在管理社區及養流氓之部分：
　　　　⑴被告抗辯原告擔任社區主任委員期間，號召多名不知
          名黑衣人至開會現場乙節，固據提出相片、光碟及其
          譯文(參刑事一審卷第65、67頁，本院卷第39至47頁
          及外放證物）為證，惟觀諸上開相片、光碟及其譯文
          內容，固顯示有乙名手臂刺青之黑衣男子與原告同時
          出現在光華社區，然並未見該剌青黑衣男子有何不法
          行為之情形。且上開譯文中雖記載「顏麗娟帶著（綽
          號龍眼）的刺青男子至開會現場，硬ㄠ！」、「顏麗
          娟帶著刺青男子來嚇嚇大家，想要硬凹」等文字，惟
          此僅為製作譯文者之主觀評註，並非客觀情事之記述
          ，自難憑認屬實。又原告陳稱該男子為任職於上巿上
          櫃公司之光華社區住戶陳佳樺，並非被告所指流氓(
          本院卷第128頁)，而被告則自承伊不認識該名男子，
          只是常常在社區看到他，託人詢問始知其綽號為龍眼
          ，伊不知是否正確，相片也是光華社區住戶給的，不
          知是何時拍的，伊也沒有在現場等語(參本院卷第128
          頁、刑事一審卷第44頁），足見被告並未親自見聞所
          稱原告號召黑衣男子前往光華社區之情形，亦未查證
          原告究有何勾結黑社會參與何等社區事務具體情事，
          則其於系爭影片中指摘原告係黑社會在管理社區、在
          社區養了一堆流氓等情，自難認與事實相符，並堪認
          被告於客觀上並無相當理由確信所指摘之上開情事為
          真實。
　　　　⑵而被告稱伊所持光華社區停車場遙控器遭鎖碼，致伊
          駕車出入均需等候警衛開啟柵欄等情，固提出相片乙
          幀為證（參本院卷第101頁），並為原告所不爭執，
          堪信屬實；惟原告陳稱此係因被告駕駛之車輛與所停
          放車位登記之車號不符，乃依社區停車場管理辦法將
          被告遙控器銷號，進出時由警衛開啟柵欄簽名等語(
          參他字卷第5頁）。查被告係將其所有之車號「3A-60
          88」號車輛，停放在光華社區停車場1-4B3-001車位
          ，然該車位所登記停放者應為車號「IE-4883」之車
          輛，此有原告提出之現場相片2幀（參偵字卷第45頁
          ）在卷可稽，並為被告於偵查中自承明確，足認被告
          確有未依分配車位停放車輛之情形。而依「基隆市光
          華大廈地下停車場管理辦法」（參偵字卷第39至43頁
          ）規定：管理委員會應每年公告抽籤及車位需求登記
          期限，需車位住戶於期限內至管理站辦理登記，抽籤
          以一戶一車位為原則（第3條第2項）；停車位及遙控
          器不私自轉讓或出租他人（第4條第2項）；車主違反
          規定者，管理委員會得以書面勸告並勒令改善，不改
          善，管理委員會得代為改善或停止其使用權收回車位
          轉租追究損害賠償責任（第7條第1項）（參偵字卷第
          39至43頁），本件被告既未依分配車位停放車輛，即
          與上開辦法所定車位使用方式不符，則原告本於管理
          委員會主任委員之職責，依上開辦法管制未依分配車
          位停放車輛之被告使用遙控器進出社區停車場，尚非
          顯然無據。被告雖尚稱車號「IE-4883」之車輛為伊
          配偶所有，伊可以使用分配予伊配偶之上開車位停放
          自己的另一部車等語，惟觀諸上開辦法未有相符之規
          定；且原告係因被告未依分配車位停放車輛，而依上
          開辦法管制其使用遙控器進出社區停車場，已如前述
          ，被告自認伊得使用上開車位，亦僅屬兩造對於停車
          場管理所持意見不同而已，與被告指稱原告以黑社會
          管理光華社區乙節毫無關涉，被告因此於系爭影片中
          逕謂原告以黑道管理社區云云，即顯乏所據，堪認其
          於客觀上並無相當理由確信所指摘之上開情事為真實
          。
　　　　⑶綜上，被告以系爭影片公開傳述原告係黑社會管理光
          華社區及在光華社區養流氓等內容，難認屬實，且原
          告擔任社區管理委員會主任委員處理社區事務之情形
          ，固屬可受公評之事，然被告並無相當理由可資確信
          所為上開指摘內容屬實，竟未經適當查證即逕行錄製
          並發布系爭影片於數個社團網頁指摘原告有此等行為
          而為散布，其內容並足以貶損原告之社會評價而侵害
          其名譽，自難認係出於善意發表言論，核與合理評論
          原則要屬不合。是被告抗辯：伊於系爭影片中對原告
          所為上開指摘內容屬實，且係就可受公評之公共事務
          發表善意評論而非不法等語，核非可取。　　　　
　　　⒋關於被告以系爭影片所為如附表編號3發言指摘原告部分
        ：查兩造對於原告執行光華社區停車場管理事務而管制
        被告使用遙控器出入，存有不同意見，已如前述。而觀
        諸被告所為附表編號3之發言內容，係敘述被告所持停
        車場遙控器長期遭管控，當天亦因此等待較長時間，為
        此感到氣憤難耐，認為即使總統也不會如此處理社區事
        務等情，核屬對於原告擔任光華社區管理委員會主任委
        員執行停車場管理事務當否之可受公評事項而為敘事評
        論。雖由系爭影片中被告所為發言之整體以觀，附表編
        號3之發言係連貫於如附表編號1、2、4關於指摘原告以
        黑社會治理社區及養流氓等情之間夾敘，而亦含有貶抑
        原告之評價意義，然此係被告本於其自認有權使用停車
        位之主觀判斷所為事實陳述及意見表達，且與原告確有
        管制被告使用遙控器出入停車場之主要事實亦無不符，
        則其言詞縱有較為苛刻、銳利、誇述或足令原告心生不
        悅之情形，依前開說明，仍為被告受憲法保障之意見表
        達方式，而未逾適當評論之範疇。是以被告於系爭影片
        所為如附表編號3之言論，係其有相當理由確信為真實
        所為事實陳述及意見表達，且係就可受公評之事所為適
        當之評論，核與刑法第310 條第3 項、第311 條第3 款
        及大法官會議釋字第509 號解釋所定之阻卻違法事由相
        符，依前開說明不具違法性，從而，被告抗辯伊此部分
        所言不負侵權行為損害賠償責任等語，堪可採信。
　㈣而被告以系爭影片傳述原告係黑社會管理光華社區及在光華社區養流氓等之行為，其內容依一般社會通念足以使原告於社會上之評價受到貶損，自負有合理查證以達於客觀上有相當理由確信所言屬實之注意義務，然被告未為合理查證，且於客觀上並無相當理由確信所指摘之上開情事為真實之情形下，竟仍決意錄製系爭影片於網路上傳布，致原告之名譽因此受貶抑，堪認其係故意以此方式侵害原告之名譽權，並與原告所受非財產上損害具相當因果關係。是以原告主張因被告錄製傳布系爭影片之上開言論致名譽權受損害，並受精神上之痛苦，而依民法第184條第1 項前段、第195條第1 項規定之侵權行為法律關係，請求被告為損害賠償，自無不合。
五、按不法侵害他人之人格權，被害人受有非財產上損害，請求
    加害人賠償相當金額之慰撫金時，法院對於慰撫金之量定，
    應斟酌實際加害情形、所造成之影響、被害人痛苦之程度、
    兩造之身分地位經濟情形及其他各種狀況，以核定相當之數
    額。又民法第195 條第1 項前段所謂「相當」，應以實際加
    害情形與其名譽影響是否重大及被害人之身分地位與加害人
    經濟情況等關係定之；人格權遭遇侵害，受有精神上之痛苦
    ，而請求慰藉金之賠償，其核給之標準，須斟酌雙方之身分
    、資力與加害程度及其他各種情形核定相當之數額（最高法
    院47年台上字第1221號、51年台上字第223 號判決意旨參照
    ）。查原告為49年間出生，於本件事發時為58歲，高級職業
    學校畢業，現為家管，名下有房屋、土地、汽車等資產價值
    約1百餘萬元；被告係42年間出生，於本件事發時為65歲，
    小學畢業，現經營銀樓，名下有土地、房屋、田賦、汽車、
    投資等資產價值約6百餘萬元；上開各情業據兩造陳明在卷
    ，並有兩造之稅務電子閘門財產所得調件明細表可稽（參本
    院卷第128 頁，及本院限閱卷第5至24頁），故衡酌兩造身
    分、地位及經濟狀況、被告未經合理查證而故意侵害原告名
    譽、所為傳述之方式及內容依社會通念可造成損抑原告名譽
    程度及受損情節等一切情狀，認原告得請求被告賠償非財產
    上損害3萬元，應屬適當，逾此金額之請求，難認允洽。末
    按給付無確定期限者，債務人於債權人得請求給付時，經其
    催告而未為給付，自受催告時起，負遲延責任。其經債權人
    起訴而送達訴狀，或依督促程式送達支付命令，或為其他相
    類之行為者，與催告有同一之效力；又遲延之債務，以支付
    金錢為標的者，債權人得請求依法定利率計算之遲延利息；
    應付利息之債務，其利率未經約定，亦無法律可據者，週年
    利率為5 ％，民法第229 條第2 項、第233 條第1 項前段、
    第203 條分別定有明文。本件係因侵權行為所生之損害賠償
    債權，為給付無確定期限之債權，又係以支付金錢為標的，
    依上揭法律規定，原告就被告應給付之金額，請求自刑事附
    帶民事訴訟起訴狀繕本送達被告（參本院109年度附民字第1
    82號卷第3頁）之翌日即109年5 月13日起至清償日止，按週
    年利率5 ％計算之法定遲延利息，即屬有據，應予准許。
六、綜上所述，原告依侵權行為之法律關係請求被告給付3萬元
    本息，為有理由，應予准許；逾此金額之請求則無理由，應
    予駁回。
七、本件事證已臻明確，兩造其餘主張、陳述及所提證據，經本
    院審酌後，認與本件判斷結果無影響，爰不再予一一論駁，
    附此敘明。
八、據上論結：原告之訴為一部有理由，一部無理由，依民事訴
    訟法第79條，判決如主文。
中　　華　　民　　國　　109 　年　　10　　月　　20　　日
                  民事第六庭    
                      審判長法  官  陶亞琴
                            法  官  陳蒨儀
                            法  官  楊博欽 
附表：
編號 被告在影片中發言內容 1 這個叫法治社會，這個叫黑社會在管理社區，如果我再不出來的話，這個社區就完蛋了，變成貧民窟。看到的朋友幫我轉貼，轉到基隆市政府看，給臺灣基隆地方法院、臺灣基隆地方檢察署看，東森新聞也沒關係，壹新聞、壹電視，我就是要把版面鬧大，我要讓全國都知道，我就等她幫我來解鎖。 2 剛剛有一個流氓要跟我吵架，顏麗娟養了一堆流氓在這裡(台語)。我今天會站出來就是不怕死，我不能再做縮頭烏龜，任人家宰殺凌虐。基隆市政府都發處拜託你們看一下，基隆地檢署檢察官檢察長陳宏達拜託看一下，我遞狀106年12月1日到現在已經1年多了，你們是睡著了嗎？還是全部都死掉了？檢察官都死掉了嗎？真的沒有大人了嗎？基隆地檢署檢察官都死掉了嗎？我今天要來長期奮戰。 3 去年8月份把我的車子鎖碼鎖到現在，我剛剛要出門趕時間，等了20分鐘，所以我今天會發脾氣，我真的每次我都忍得過去，今天我真的忍不過去了，真的欺人太甚沒有這個樣子，沒有一個治理社區的人這樣子，蔡英文想必也不敢這樣子。 4 檢察官都死掉了，基隆地檢署的檢察官都死掉了，都死掉了，你們沒有看到嗎？我要讓她成為全國媒體的焦點，讓大家知道，現在臺灣的社區都在發生這些事，拜託政府你們能注意一下，不要讓黑人來當道，黑社會在當道，我就是要讓更多人知道，光華社區的管委會是這個樣子，一個顏麗娟主委的權力比蔡英文還要大，蔡英文也不敢這樣子。 
正本係照原本作成。
不得上訴。
中　　華　　民　　國　　109 　年　　10　　月　　20　　日

  　　　　　　　　　　　　　書記官　陳盈璇